【裁判字號】    97,簡上,107
【裁判日期】    981211
【裁判案由】    確認本票債權不存在
【裁判全文】
臺灣臺中地方法院民事判決  97年度簡上字第107號
上  訴  人  丙○○
訴訟代理人  陳聰能  律師
訴訟代理人  賴淑惠  律師
複  代理人  甲○○
被  上訴人  戊○○○○○○
訴訟代理人  盧永盛  律師
上列當事人間確認本票債權不存在事件，上訴人對於中華民國
97年3月25日本院臺中簡易庭96年度中簡字第7282號第一審判決
提起上訴，本院合議庭於民國98年11月27日言詞辯論終結，判決
如下：
    主      文
原判決廢棄。
被上訴人在第一審之訴駁回。
第一、二審訴訟費用由被上訴人負擔。
    事實及理由
一、被上訴人起訴主張：上訴人持有被上訴人與訴外人臺灣高鐵小
    客車租賃股份有限公司（下稱高鐵租賃公司）共同簽發，票
    據號碼WG0000000號，發票日民國95年1月23日，未載到期日
    ，票面金額新臺幣（下同）1000萬元之本票1紙（下稱系爭
    本票），聲請鈞院以95年度票字第27404號民事裁定准予強
    制執行。惟系爭本票乃被上訴人於94年間擔任高鐵租賃公司
    負責人時，為該公司資金週轉之需要，代表該公司向上訴人
    借款1000萬元，應上訴人之要求，與高鐵租賃公司共同簽發
    。惟上訴人嗣後竟未交付1000萬元借款予被上訴人或高鐵租
    賃公司，是兩造間之消費借貸契約並未成立生效，被上訴人
    自得以系爭本票之原因關係不存在為由，拒絕給付票款，為
    此提起訴訟，確認上訴人就其持有之系爭本票，對被上訴人
    之票據權利不存在。
二、上訴人則以：兩造原為朋友關係，被上訴人自94年11月間起
    即陸續向上訴人借款，上訴人均依被上訴人之要求將借款匯
    入被上訴人指定之帳戶，或交付被上訴人指定之人，且每隔
    一段期間，兩造即會算原告所借款項，再由被上訴人簽發票
    據或交付客票以為清償。兩造於95年1月23日，會算被上訴
    人自95年1月10日起至同年月23日止，向上訴人借款之總額
    為00000000元，並協議由被上訴人以1000萬元清償，被上訴
    人因無現金，遂當場簽發系爭本票以為付款擔保，惟屢經上
    訴人催促，被上訴人仍拒不付款，上訴人不得已才向鈞院聲
    請裁定准予強制執行，故系爭本票確係被上訴人為清償積欠
    上訴人之欠款所簽發，被上訴人訴請確認系爭本票債權不存
    在，為無理由等語置辯，請求駁回被上訴人之訴。
三、原審為被上訴人勝訴判決，上訴人不服，提起本件上訴，於
    本院聲明如主文所示。而其陳述除與原判決所載相同者茲予
    引用外，補稱：
  (一)被上訴人主張系爭本票之原因關係為其94年擔任高鐵租賃公
    司負責人時，為該公司資金週轉之需要，代表該公司向上訴
    人借款1000萬元時所簽發，惟上訴人並未交付借款，消費借
    貸關係並未成立生效，系爭本票之原因關係不存在云云，既
    為被上訴人所否認，則被上訴人就其主張之票據原因關係之
    事實，應負舉證之責任，然被上訴人迄今無法證明，基於票
    據無因性及文義性，自難認被上訴人主張有理由，即應駁回
    被上訴人原審之訴。
  (二)系爭本票之原因關係係兩造會算前債權債務關係後，由被上
    訴人簽名確認會算單，才簽發系爭本票以為清償，此情業經
    證人乙○○、丁○○於鈞院訊問證述屬實。是系爭本票之原
    因關係為清償之前債務(依會算單記載有代墊執照費用、零
    用金、代付薪資、轉借他人、律師費用、給付他人利息的諸
    多債權債務關係），並非被上訴人所主張之消費借貸關係。
四、被上訴人於本院聲明：(一)上訴駁回。(二)第二審訴訟費用由上
    訴人負擔。而其陳述除與原判決所載相同者茲予引用外，補
    稱：
  (一)系爭本票並非被上訴人所簽發。
  (二)上訴人主張系爭本票之原因關係為被上訴人向其借款1000萬
    元，而借貸契約為要物契約，上訴人對於借款之事實，應負
    舉證之責任。上訴人雖提出會算單為證，惟被上訴人否認該
    會算單上「雷金富」簽名為被上訴人所簽名，且經二鑑定機
    關之鑑定，均無法證明該會算單上「雷金富」簽名為被上訴
    人所簽。
  (三)上訴人於本件訴訟中，聲請鈞院傳喚丁○○、乙○○到庭為
    證。惟丁○○為上訴人之受僱人，乙○○為上訴人姐姐，其
    等與上訴人關係密切，且依法無庸具結而不須受偽證罪之追
    訴，其等證詞難以採信。
五、得心證之理由：
    被上訴人主張上訴人持有系爭本票，聲請本院以95年度票字
    第27404號民事裁定准予強制執行之事實，業據其於原審提
    出該裁定影本1紙為證，並經原審調閱上開裁定卷宗查明無
    訛，復為上訴人所不爭執，此部分事實，堪信為真實。至被
    上訴人主張系爭本票並非其簽發，系爭本票之原因關為其94
    年擔任高鐵租賃公司負責人時，為該公司資金週轉之需要，
    代表該公司向上訴人借款1000萬元，惟上訴人並未交付借款
    ，消費借貸關係並未成立生效之事實，則為被上訴人所否認
    ，並以前詞置辯。經查，
  (一)被上訴人於起訴狀業已自承：「....，原告(即上訴人) 因
    為公司資金周轉之需，代表公司向被告(即上訴人)借款一千
    萬元，被告遂要求高鐵租賃公司與原告連帶應『發』票號
    WG0000000，發票日九十五年月二十三日，票面金額一千萬
    元之本票一紙以資擔保，...」，足認系爭本票確為被上訴
    人所共同簽發；且設若系爭本票確係第三人所偽造，被上訴
    人對於系爭本票之原因關係，理應無從知悉，豈有迭於原審
    及本院主張，系爭本票之原因關係為高鐵租賃公司向上訴人
    借款1000萬元之理。是被上訴人主張系爭本票係偽造云云，
    不足採信。
  (二)按票據行為為不要因行為，即不以給付之原因為要素而得成
    立之行為，凡簽名於票據之人，不問原因如何，均須依票上
    所載文義負責，除執票人取得票據係出於惡意或詐欺者外，
    發票人不得以自己與執票人前手所存抗辯之意由，對抗執票
    人（最高法院49年臺上字第678號判例要旨參照）。次按票
    據乃文義證券及無因證券，故票據上之權利義務，悉依票上
    所載文義定之，與其基礎之原因關係各自獨立。票據上權利
    之行使，不以其原因關係存在為前提，從而執票人行使票據
    上權利時，就其基礎之原因關係確係有效存在，並不負舉證
    責任。反之，若票據債務人以自己與執票人間所存抗辯之事
    由，對抗執票人，依票據法第13條規定意旨觀之，固非法所
    不許，惟應由票據債務人就該抗辯事由負舉證之責任；票據
    債務人固得依票據法第13條規定，以自己與執票人間所存抗
    辯之事由，對抗執票人，但應由票據債務人就該抗辯事由負
    舉證之責任（最高法院92年度臺簡上字第29號、95年度臺上
    字第892號裁判要旨參照）。準此，票據債務人於執票人向
    其行使票據權利時，固非不得依票據法13條但書或第14條之
    規定以其與執票人間之抗辯事由對抗執票人，惟就該抗辯事
    由之確實存在，仍應由票據債務人負舉證之責。至於最高法
    院81年度臺上字第879號、87年度臺上字第1601號裁判意旨
    雖於票據債務人提出原因關係抗辯後，認執票人應對其所主
    張已交付借款、消費借貸有效成立之積極事實負舉證之責，
    惟上述裁判意旨，係就票據原因關係係兩造間借款契約已無
    爭議，而消費借貸契約係以借款之交付為特別生效要件，方
    應由執票人就該特別生效要件負舉證之責。被上訴人主張其
    交付系爭本票之原因關係為其94年擔任高鐵租賃公司負責人
    時，為該公司資金週轉之需要，代表該公司向上訴人借款
    1000萬元，既為上訴人所否認，並抗辯係被上訴人為清償積
    欠上訴人之前欠款所簽發，亦即就票據原因關係係被上訴人
    代表高鐵租賃公司向上訴人借款1000萬元，已有爭議，依上
    開說明，應由票據債務人即被上訴人就其抗辯系爭本票之原
    因關係係其94年擔任高鐵租賃公司負責人時，為該公司資金
    週轉之需要，代表該公司向上訴人借款1000萬元之事實負舉
    證之責，被上訴人抗辯上訴人應證明已交付1000萬元借款予
    被上訴人或高鐵租賃公司云云，即屬有誤，而被上訴人迭於
    原審及本院均未證明系爭本票之原因關係係其94年擔任高鐵
    租賃公司負責人時，為該公司資金週轉之需要，代表該公司
    向上訴人借款1000萬元，合先敘明。
  (二)又上訴人主張系爭本票係被上訴人為清償積欠上訴人之前欠
    款所簽發，業據其於原審提出會算單1紙為證，證人丁○○
    於98年3月18日本院準備程序時亦證稱：「(法官提示彙算單
    、本票，有無看過？)答：有，在95年1月23日下午兩造在吵
    架，因為被上訴人欠上訴人很多錢，上訴人就寫了這張彙算
    單，被上訴人在彙算單上面簽名，被上訴人就開這張系爭本
    票給上訴人」、證人乙○○於同日本院準備程序時亦證稱：
    「(法官提示彙算單、本票，有無看過？)答：有看過，我妹
    妹在寫彙算單，被上訴人在彙算單簽名，然後有開系爭本票
    。」、「(上訴人代理人問：當時被上訴人在彙算單上簽名
    ，是否有承認欠上訴人000000000元？)答：被上訴人有承認
    欠上開金額。」，是上訴人主張系爭本票之原因關係，係被
    上訴人為清償積欠上訴人之前欠款所簽發，堪信為真實。被
    上訴人雖抗辯證人丁○○、乙○○分別為上訴人受僱人及姐
    姐，其等證詞難以採信，惟本件應由票據債務人即被上訴人
    就其抗辯系爭本票之原因關係係其94年擔任高鐵租賃公司負
    責人時，為該公司資金週轉之需要，代表該公司向上訴人借
    款1000萬元之事實負舉證之責，已如前述，是上訴人另主張
    系爭本票之原因關係舉證縱有疵累，亦無法認定被上訴人所
    主張之系爭本票之原因關係係其94年擔任高鐵租賃公司負責
    人時，為該公司資金週轉之需要，代表該公司向上訴人借款
    1000萬元為真實。
六、綜上所述，被上訴人既未證明系爭本票之原因關係係其94年
    擔任高鐵租賃公司負責人時，為該公司資金週轉之需要，代
    表該公司向上訴人借款1000萬元，其空言上訴人未將借款交
    付，系爭本票債權不存在，即屬無據，應予駁回。原審判決
    確認系爭本票債權對上訴人不存在，自有未洽。上訴意旨指
    摘原判決不當，求予廢棄改判，為有理由。自應由本院予以
    廢棄，改判如主文第2項所示。
七、本件事證已臻明確，兩造其餘攻擊防禦方法及舉證，於本件
    事實之認定與判決結果，不生影響，茲不一一論列，附為敘
    明。
八、據上論結，本件上訴為有理由，依民事訴訟法第436條之1第
    3項、第450條、第78條，判決如主文。
中    華    民    國    98    年    12    月    11    日
                  民事第一庭  審判長法  官  張瑞蘭
                                    法  官  卓進仕
                                    法  官  劉正中
以上正本係照原本作成。
本件當事人須以本判決適用法律顯有錯誤為上訴理由時，始得於
本判決送達後二十日內向本院提出上訴狀，如已於本判決宣示後
送達前提起上訴者，應於判決送達後十日內補具上訴理由（均按
他造當事人之人數附繕本），並經本院許可後方得上訴最高法院
。
中    華    民    國    98    年    12    月    11    日
                                    書記官  林素珍


司法院資訊處製作；財團法人民間司法改革基金會備份。
